【裁判字號】    95,易,67
【裁判日期】    950227
【裁判案由】    竊盜
【裁判全文】
臺灣高雄地方法院刑事判決                95年度易字第67號
公  訴  人  臺灣高雄地方法院檢察署檢察官
被      告  甲○○
上列被告因竊盜案件，經檢察官聲請以簡易判決處刑（94年度偵
字第27905 號），本院認不宜以簡易判決處刑，改依通常程序審
理，本院判決如下：
    主  文
甲○○無罪。
    理  由
一、公訴意旨略以：被告甲○○意圖為自己不法之所有，於民國
    94 年11 月30日上午7 時許，在高雄市○○區○○路171 巷
    9 弄37號前，以不詳方式，竊取丙○○所有車牌號碼YYK-87
    5 號機車，得手後供自己騎乘之用。嗣於同日12時45分許，
    騎乘上開機車途經高雄市○○區○○路104 巷時，為警攔檢
    查獲。因認被告涉有刑法第320條第1項之竊盜罪嫌云云。
二、按犯罪事實應依證據認定之，無證據不得認定其犯罪事實；
    又不能證明被告犯罪，應諭知無罪之判決，刑事訴訟法第15
    4 條第2 項及第301 條第1 項前段分別定有明文。又按刑事
    訴訟法上所謂認定犯罪事實之證據，係指足以認定被告確有
    犯罪行為之積極證據而言，如未能發現相當證據或證據不足
    以證明，自不能以推測或擬制之方法，以為裁判基礎，最高
    法院29年上字第3105號及40年臺上字第86號分別著有判例；
    而認定不利於被告之事實，須依積極證據，苟積極證據不足
    為不利被告之認定時，即應為有利於被告之認定，更不必有
    何有利之證據，亦有最高法院30年上字第816 號判例可資參
    照。若證據資料在經驗科學上或論理法則上尚有對被告較為
    有利之存疑，而無從依其他客觀方法排除此項合理之可疑，
    即不得以此資料作為斷罪之基礎，且刑事訴訟制度受「倘有
    懷疑，則從被告之利益為解釋」、「被告應被推定為無罪」
    之原則所支配，故得為訴訟上之證明者，無論為直接或間接
    證據，須客觀上於一般人均不致有所懷疑而達於確信之程度
    者，始可據為有罪之認定，倘其證明尚未達於「確信」之程
    度，而有合理可疑存在時，即難據以為被告不利認定，換言
    之，在法律判斷上，即不能為被告有罪之認定。
三、公訴人認被告涉有上揭竊盜犯行，無非係以證人即被害人丙
    ○○於警詢之指訴、贓物領據保管單1 紙、查獲照片2 幀及
    被告既辯稱於為警查獲當日上午6 時30分許，在左營地區向
    綽號「明仔」借用上開機車，僅係作為騎去買早餐之用，然
    被告為警查獲之時間為中午12時45分，查獲地點係在楠梓區
    是其前開所辯，顯然不符常情，暨被告於被害人機車失竊後
    約數小時內，旋即騎該機車為警方查獲，且其復無法供明綽
    號「明仔」之真實姓名、住址或聯絡方式以供查證等情，為
    其論據。訊據被告堅詞否認有何竊盜行為，辯稱：伊沒有行
    竊，94年11月30日上午6 時30分許，伊在莒光戰將網咖店向
    真實姓名年籍不詳綽號「明仔」之成年男子，欲借用上開機
    車去購買早餐，「明仔」乃騎乘該機車搭載伊至附近之便利
    商店購買早餐，之後回到網咖店，約在同日12時30分許，「
    明仔」拿1,000 元給伊，叫伊去幫忙購買檳榔及香煙，伊騎
    乘上開機車至高雄市○○區○○路104 巷時即為警查獲等語
    。
四、經查：
  (一)證據能力方面：
  1.按被告以外之人於審判外之言詞或書面陳述，除法律有規定
    者外，不得作為證據，刑事訴訟法第159 條固定有明文，惟
    被告以外之人於審判外之陳述，雖不符同法第159 條之1 至
    之4 規定，而經當事人於審判程序同意作為證據，法院審酌
    該言詞陳述或書面陳述作成時之情況，認為適當者，亦得為
    證據。又當事人、代理人或辯護人於法院調查證據時，知有
    第159 條第1 項不得為證據之情形，而未於言詞辯論終結前
    聲明異議者，視為有前項之同意，此亦據同法159 條之5 規
    定甚明。查本件證人即被害人丙○○於警詢中之陳述，及贓
    物認領保管單、高雄市政府警察局楠梓分局加昌派出所扣押
    筆錄、扣押物品目錄表，雖分別為被告以外之人於審判外之
    言詞及書面陳述，屬於傳聞證據，惟檢察官及被告於審判程
    序均同意以上開證人於司法警察調查中所為之言詞及書面陳
    述，作為證據，本院審酌上開言詞及書面陳述作成時之證據
    取得過程並無瑕疵，且與待證事實具有關連性等情況，認為
    適當，應認依刑事訴訟法第159 條之5 第1 項之規定，得為
    證據，而有證據能力。
  2.次按，傳聞法則乃對於被告以外之人於審判外之言詞或書面
    陳述，亦即針對被告以外之人於審判外以言詞或書面所為之
    供述證據所為之規範。卷附查獲照片2 幀，乃以科學、機械
    之方式，對於當時拍攝狀況所為忠實且正確之記錄，性質上
    並非供述證據，自無刑事訴訟法第159 條第1 項規定之適用
    ，附此敘明。
  (二)實體方面：
  1.上揭車牌號碼YYK-875 號輕型機車為丙○○所有，於94年11
    月30日上午7 時許，發現在高雄市○○區○○路171 巷9 弄
    37號前失竊之機車，固據證人即被害人丙○○於警詢證述屬
    實，此部分之事實固堪認定，惟細繹證人丙○○於警詢時所
    為之陳述，並未證述聞見被告於上揭時地竊取前開機車等情
    ，是證人丙○○於警詢時之證詞，尚不足據以認定被告涉有
    上開竊盜之犯行。
  2.高雄市政府警察局楠梓分局加昌派出所扣押筆錄及扣押物品
    目錄表，充其量僅足證明被告於94年11月30日12時45分，在
    高雄市○○區○○路104 巷內為警查獲時，確騎乘上開被害
    人遭竊之機車之事實；而贓物認領保管單1 紙及查獲照片2
    幀，亦分別僅足以證明前開機車確係被害人於上揭時地失竊
    之物品，業經被害人領回，以及前開照片2 幀所攝上開機車
    為警尋獲時之外觀、被告為警查獲時之容貌及衣著，但均無
    從據以認定被告涉有上揭竊盜之犯行。
  3.按刑事訴訟法第154 條第2 項規定，犯罪事實應依證據認定
    之，無證據不得認定犯罪事實，此一證據裁判及禁止推定罪
    狀原則，並非僅為被告個人之訴訟利益而設，尤其重在發現
    真實以求國家刑罰權之正確行使，若無足可證明被告從事犯
    罪構成要件行為之積極證據，無論假定某一被告犯罪行為，
    而令其自證無罪，藉以過濾及鎖定特定犯罪人，或推測被告
    涉及某項罪名，而依其自辯過程，蒐求該被告生活經歷資料
    ，藉以判斷其究竟有無構成特定犯罪，俱非法之所許。本件
    被告於上開機車失竊以後，雖曾持有上開機車，已如前述，
    惟持有贓物，在社會生活經驗上，合理之原因不一而足，無
    從僅以被告持有贓物之事實，忖度被告取得贓物之來源，且
    縱令被告係以竊盜、搶奪、強盜、詐欺、侵占而持有，或因
    收受、搬運、故買贓物等犯罪行為而持有，所涉犯罪構成要
    件各不相同，亦不能因被告否認持有並未交待來源、對於來
    源交待不清或拒絕交待，或交待來源與失竊情節不符而任意
    推定，致有違刑事訴訟法證據裁判及禁止推定罪狀原則。本
    件並無積極證據足資證明上開機車確為被告所竊取，自難僅
    憑被告持有上開機車等情，即憑主觀之推想，將一般經驗上
    有利被告之其他合理情況逕予排除，遽論以竊盜之罪責。公
    訴人訴人徒以被告持有上開機車，復無法供明綽號「明仔」
    之之真實姓名、住址或聯絡方式以供查證等情，即以推測或
    擬制之方法，推認被告於前揭時地竊取上開機車，涉有竊盜
    之犯行云云，尚嫌速斷。
  4.公訴人復雖以被告既辯稱於為警查獲當日上午6 時30分許，
    在左營地區向綽號「明仔」借用上開機車，僅係作為騎去買
    早餐之用，然被告為警查獲之時間為中午12時45分，查獲地
    點係在楠梓區，是其前開所辯，顯然不符常情，而謂被告涉
    有前揭竊盜犯行云云。然被告係於94年11月30日上午6 時30
    分許，在莒光戰將網咖店向真實姓名年籍不詳綽號「明仔」
    之成年男子，欲借用上開機車去購買早餐，「明仔」乃騎乘
    該機車搭載伊至附近之便利商店購買早餐，之後回到網咖店
    ，約在同日12時30分許，「明仔」拿1,000 元給被告，叫被
    告外出幫忙購買檳榔及香煙，被告乃騎乘上開機車，行經高
    雄市○○區○○路104 巷時，即為警查獲等情，業據被告於
    本院審理時陳明在卷，雖被告前開所辯，與其於檢查官偵查
    中供稱：上開機車係於查獲當天清晨6 時30分許在後昌路戰
    將遊藝場向「明仔」所借等語不符，惟按認定犯罪事實應依
    證據，為刑事訴訟法所明定，故被告否認犯罪事實所持之辯
    解，縱屬不能成立，仍非有積極證據足以證明其犯罪行為，
    不能遽為有罪之認定（最高法院30年上字第1831號判例參照
    ），本件既查無積極證據足認上開機車確為被告所竊取，自
    亦不得僅憑被告所辯或有不實，遽為不利被告犯罪事實之認
    定，併此敘明。
  5.綜上所陳，本件公訴人所提出之證據，及所指出證明之方法
    ，並未達於通常一般之人均不致有所懷疑，而得確信其為真
    實之程度，尚不足使本院形成有罪之確信，形成被告有罪之
    心證，揆諸首揭判例之意旨，應認不能證明被告犯罪，既不
    能證明被告犯罪，自應為無罪之諭知。至被告持有上開機車
    ，是否涉有收受贓物之罪嫌，自應由檢察官另行偵辦，附此
    敘明。
據上論斷，應依刑事訴訟法第452條、第301條第1項，判決如主
文。
本案經檢察官乙○○到庭執行職務。
中    華    民    國    95    年    2    月    27    日
                  刑事第十三庭  審判長法  官  洪碩垣
                                      法  官  張金柱
                                      法  官  劉惠娟
以上正本證明與原本無異。
如不服本判決，應於判決送達後10日內，向本院提出上訴狀。
中    華    民    國    95    年    2    月    27    日
                                      書記官  陳素徵


司法院資訊處製作；財團法人民間司法改革基金會備份。
